【裁判字號】    98,訴,72
【裁判日期】    980826
【裁判案由】    違反台灣地區與大陸地區人民關係條例等
【裁判全文】
臺灣屏東地方法院刑事判決                98年度訴字第72號
公  訴  人  臺灣屏東地方法院檢察署檢察官
被      告  丁○○
            乙○○
上列被告等因違反台灣地區與大陸地區人民關係條例等案件，經
檢察官提起公訴（97年度偵字第4368號），本院判決如下：
    主  文
丁○○共同違反不得使大陸地區人民非法進入臺灣地區之規定，
處有期徒刑壹年貳月，減為有期徒刑柒月。
乙○○共同違反不得使大陸地區人民非法進入臺灣地區之規定，
處有期徒刑壹年肆月，減為有期徒刑捌月。
    事  實
一、丁○○明知大陸地區女子丙○○（另行審結）企圖入境臺灣
    地區打工賺取薪資，並無與其結婚之真意，竟為圖獲取新臺
    幣（下同）5 萬元之人頭費及免費至大陸地區旅遊之不法利
    益，而在乙○○之媒介下，與乙○○共同基於使大陸地區人
    民非法進入臺灣地區之犯意聯絡，及與乙○○、丙○○共同
    基於行使使公務員登載不實文書之犯意聯絡，由丁○○於民
    國92年4 月6 日出境至大陸地區，與丙○○於同年4 月11日
    在大陸地區貴州省辦理結婚登記，完成形式上之結婚手續，
    取得中華人民共和國貴州省公證處（2003）黔公字第0191號
    結婚公證書。丁○○於同年4 月12日返回臺灣地區後，持上
    開結婚公證書向財團法人海峽交流基金會（下稱海基會）辦
    理結婚公證書之驗證，取得海基會核發之（92）南核字第
    022227號證明書，復於同年5 月2 日持結婚公證書及海基會
    證明書，與乙○○一同前往屏東縣鹽埔鄉戶政事務所填載內
    容不實之「結婚登記申請書」，申辦結婚之戶籍登記及丁○○國民身分證配偶欄之變更登記，致使該所不知情之承辦公
    務員將該不實之事項登載於其職務上所掌之電腦戶政資料管
    理檔案公文書即戶籍登記簿及丁○○之國民身分證上，並核
    發丁○○與丙○○結婚之戶籍謄本，致生損害於戶政機關對
    於戶籍資料管理之正確性。迨辦畢結婚登記，並申請取得戶
    籍謄本及變更國民身分證配偶欄後，丁○○於同年5 月9日
    前往屏東縣政府警察局里港分局鹽埔分駐所派出所填寫「大
    陸地區人民進入臺灣地區保證書」，由承辦員警對保及簽註
    意見，又於同年5 月13日提出上述貴州省公證處結婚公證書
    、海基會證明、「大陸地區人民進入臺灣地區保證書」等文
    書，以探親名義，向內政部警政署入出境管理局（下稱境管
    局，96年1 月2 日改制為「內政部入出國及移民署」），填
    載大陸地區人民進入臺灣地區旅行證申請書，申請發給丙○○大陸地區人民進入臺灣地區旅行證，然丙○○迄今尚未進
    入臺灣地區。嗣因警對丁○○與丙○○之婚姻狀況察覺有異
    ，經詢問丁○○後始循線查悉上情。
二、案經屏東縣警察局里港分局報告臺灣屏東地方法院檢察署檢
    察官偵查起訴。
    理  由
壹、證據能力部分：
    按被告以外之人於審判外之言詞或書面陳述，原則上不得作
    為證據，惟若該人於司法警察或司法警察官調查中所為之陳
    述與審判中不符時，其先前之陳述具有較可信之特別情況，
    且為證明犯罪事實存否所必要者，則例外得為證據，刑事訴
    訟法第159 條第1 項及第159 條之2 對此分別定有明文。經
    查：本件被告丁○○於警詢時就被告乙○○與其共同犯罪之
    陳述，其法律地位與證人之證詞相當。其於本院審理中雖又
    翻異前詞，改稱其有結婚真意，介紹人是綽號為「田仔」之
    男子，並非被告乙○○云云，而與警詢時之陳述有別。本院
    審酌警詢筆錄作成時，此案甫被查獲，且係被告丁○○主動
    前往警局要求辦理與大陸女子之離婚手續（警詢卷第9 頁、
    本院卷第53頁），被告2 人顯未串供，證人記憶亦較不易受
    到干擾，警方復無不當取供之情形，其陳述作為本案之證據
    應屬適當，故認其於警詢中之證言具有證據能力。
貳、實體部分：
一、訊據被告丁○○、乙○○二人均矢口否認犯行，被告丁○○
    辯稱：我有結婚真意，但是大陸女子丙○○沒有來台灣，所
    以我誤認這樣就是假結婚，如果丙○○有來台灣，就會真的
    結婚，我還要給人家5 萬元云云；被告乙○○則辯稱：我不
    認識丙○○，也沒有介紹或出資讓丁○○去大陸遊玩或娶妻
    ，丁○○之前在警察局說的話都是亂講的云云。經查：
    (一)前開事實業據被告丁○○於警詢中供陳：「我於民國92年
      5 月2 日與丙○○辦理結婚，介紹人乙○○，我沒花任何
      錢，費用是乙○○出的。... 都是乙○○一手包辦，...
      是乙○○辦所有手續，我不知道由哪家旅行社辦理，費用
      都是乙○○出的，我們大約有4 、5 人一起出境，乙○○
      沒去，是他兒子跟我們一起出境。... 去一次就辦理結婚
      ，女方沒有給我錢，到當地的費用皆由乙○○出的，本來
      乙○○說要給我新臺幣5 萬元，但因女方沒到台灣，所以
      我沒拿到錢。... 在大陸是大陸介紹人帶我們去辦（結婚
      證書認證），在台灣是乙○○帶我去（辦理結婚）登記。
      」等語綦詳（警詢卷第6 頁至第8 頁），復於偵查中就其
      與大陸女子丙○○「結婚」一事均由被告乙○○介結，及
      與乙○○之子同往大陸地區，丙○○來台對保手續及申請
      入境之文件均由被告乙○○攜來交其簽署後，再交予乙○○，而其前往大陸地區之機票錢及食宿亦均由被告乙○○
      包辦等情結證屬實（97年偵字第4368號卷第18頁及第19頁
      ），嗣又於本院審理供陳「是乙○○帶我去辦理結婚登記
      的」一語甚明（本院卷第17頁），並有結婚登記申請書影
      本（警詢卷第10頁）、戶籍謄本（警詢卷第11頁）、財團
      法人海峽交流基金會（92）南核字第022227號證明書影本
      1 分、大陸地區貴州省公證處（2003）黔公字第0191號公
      證書影本1 分、內政部警政署大陸地區人民資訊管理系統
      查詢資料1 分、旅客入出境記錄查詢2 紙、大陸地區人民
      進入臺灣地區旅行證申請書影本、大陸地區人民進入臺灣
      地區保證書影本及委託書影本各1 分等附卷供憑。
    (二)被告乙○○雖自始否認犯行，被告丁○○則於本院審理中
      翻異其本人在警詢及偵查中之自白，而分別以首開情詞為
      辯。惟被告乙○○之次子甲○○，曾於92年4 月6 日，偕
      同被告丁○○搭乘編號AE821 號飛機自高雄離境，前往大
      陸地區與當地女子辦理結婚手續後，再於同年4 月12日一
      起搭乘編號AE822 號飛機返台等情，業據證人甲○○於本
      院審理中結證屬實（本院卷第50頁至第52頁），並有被告
      丁○○及證人甲○○之入境紀錄附卷可考（警詢卷第18頁
      及97年偵字第4368號卷第8 頁），經核與被告丁○○於警
      詢時所稱「乙○○沒去（大陸地區辦理結婚手續），是他
      兒子跟我們一起去的」一語（警詢卷第8 頁）相符，堪認
      被告丁○○於警詢中之陳述非虛。而證人即被告乙○○之
      子甲○○於本院審理中亦就「乙○○是我父親，丁○○跟
      我同村，... 我老婆是大陸貴州省人，我是到大陸旅遊時
      認識我老婆的，我們認識一個禮拜之後就結婚了，當時是
      跟被告丁○○一同前往大陸旅遊的，後來丁○○也有娶大
      陸女子，可能也是貴州省的人士，當時我們是相約一起到
      大陸旅遊，... 我們跟大陸女子認識，看上眼就結婚。..
      . 我父親乙○○拿4 、5 萬元給我，我自己帶2 、3 萬元
      。我父親給我的錢，是要作為搭飛機及旅遊花費使用。..
      . 辦理結婚登記是我父親帶我去辦理的。... （我太太）
      叫王艷飛，... 她來臺灣沒有多久時間就離開了，... 我
      們在大陸結婚後，一個月內她就到臺灣了。大約是在92年
      5 月份左右來臺，我太太來臺後，我父親在楠梓派出所辦
      理對保的時候，他也有在場，我父親一定要在場，... （
      我結婚時）確實沒有宴客，... 我到大陸之前，我父就知
      道我要娶老婆。... （審判長問：你在大陸辦理的結婚手
      續，幫你辦的人，跟幫丁○○辦理結婚手續的人，是否同
      一人？）是。... （我太太王艷飛）她來一、兩個禮拜就
      走了，... 我也沒有想要找她回來。（審判長問：為何太
      太已經離開5 年多，而且你又無意維持婚姻，卻沒有去辦
      理離婚登記？）因為我工作忙。」（本院卷第50、51頁）
      等情證述綦詳，而由其證詞可知，被告乙○○之子甲○○
      與大陸女子王艷飛之結婚模式，與被告丁○○可謂如出一
      轍，且被告乙○○不僅事前知情，事後亦介入甚深，其主
      導其子婚事之過程，亦核與被告丁○○供稱被告乙○○主
      導其前往大陸地區與當地女子結婚之模式相仿，因此足認
      被告丁○○於警詢及偵查中所言，應非出於捏造。況被告
      丁○○於警詢及本院審理中均反覆強調，其警詢中自白之
      目的，乃在請求法院判決其與大陸女子丙○○離婚（警詢
      卷第9 頁、本院卷第53頁），被告乙○○又自稱與被告丁○○並無恩怨糾葛（警詢筆錄第3 頁參照），是衡情被告
      丁○○應無誣陷被告乙○○之必要，其於警詢及偵查中不
      利於己之供證應可採信。再者，被告乙○○本人於91年間
      即曾與大陸地區女子結婚，且旋於93間離婚（卷附戶籍謄
      本參照，本院卷第23頁），復曾介紹其妻舅至大陸地區結
      婚（被告陳述參照，警詢卷第4 頁），足認被告乙○○深
      諳與大陸地區女子結婚之相關程序，是其主導其子與被告
      丁○○前往大陸地區與當地女子結婚，亦與常理無違。被
      告二人空言否認犯行，洵無可採，本件事證應屬明確，被
      告二人犯行均堪認定。
二、按行為後法律有變更者，適用行為時之法律。但行為後之法
    律有利於行為人者，適用最有利於行為人之法律，刑法第2
    條第1 項定有明文。茲因本件論罪科刑所適用之臺灣地區及
    大陸地區人民關係條例第79條，業於92年12月29日修正公布
    ，並於92年12月31日施行；刑法亦於94年2 月2 日修正公布
    ，並於95年7 月1 日施行，被告2 人之犯行係發生在92年之
    4 、5 月間，自屬行為後法律有變更，爰詳述比較結果如下
    ：
    (一)臺灣地區及大陸地區人民關係條例第79條規定：修正前該
      條第1 項規定「違反第15條第1 款規定者，處5 年以下有
      期徒刑、拘役或科或併科新台幣50萬元以下罰金」，修正
      後同條項則規定：「違反第15條第1 款規定者，處1 年以
      上7 年以下有期徒刑，得併科新臺幣100 萬元以下罰金。
      」，並增列第2 項意圖營利使大陸地區人民非法入境之處
      罰規定，且法定刑為「3 年以上10年以下有期徒刑，得併
      科新臺幣500 萬元以下罰金」。是比較新舊法適用之結果
      ，以修正前未特別加重處罰意圖營利類型之規定較有利於
      被告，且被告行為時之法律刑度較低，自應適用修正前臺
      灣地區與大陸地區人民關係條例第79條第1 項論處。
    (二)刑法第28條共同正犯之範圍，已修正限縮在共同實行犯罪
      行為者始成立共同正犯，排除陰謀犯、預備犯共同正犯，
      新舊法就共同正犯之範圍，既因此而有變動，當係行為後
      法律有變更，而非僅為文字修正，應有新舊法比較適用之
      問題（最高法院97年度台上字第218 號判決意旨參照），
      是修正後之共同正犯定義既經限縮，自屬對被告較為有利
      。
    (三)被告犯行後刑法施行法修正增訂第1 條之1 ，明定刑法分
      則編之法定刑中，關於罰金刑之提高標準及以新臺幣為貨
      幣單位；而於上開條文修正增訂前，罰金刑之提高標準應
      適用罰金罰鍰提高標準條例第1 條前段、現行法規所定貨
      幣單位折算新臺幣條例第2 條之規定，罰金刑並以銀元為
      貨幣單位。較之上開條文修正增訂前後，法定刑關於罰金
      刑部分，換算為新臺幣後其結果並無差別，是刑法施行法
      修正增訂第1 條之1 並無較有利於被告之情形。又刑法第
      33條第5 款亦經修正為「罰金刑新臺幣1000元以上」，與
      修正前刑法第33條第5 款規定「罰金刑銀元1 元以上」有
      間，比較新舊法結果，新法之罰金刑下限業已提高，此部
      分修正後之刑法亦無較有利於被告。
    (四)刑法第55條：
      刑法修正後原第55條牽連犯之規定已經刪除。因被告所犯
      行使使公務員登載不實文書及使大陸地區人民非法入境2
      罪，依修正前刑法第55條牽連犯規定從一重處斷，而依修
      正後法律規定則應論以數罪，經比較結果，仍以修正前之
      規定較有利於被告。
    (五)經上述綜合比較結果，認以修正前之刑法及臺灣地區與大
      陸地區人民關係條例之規定較有利於被告，故應適用修正
      前之各該法律規定論處。
三、按臺灣地區與大陸地區人民關係條例第15條第1 款所稱「使
    大陸地區人民非法進入臺灣地區」者，非以偷渡者為限，如
    使大陸地區人民以假結婚真入境之脫法方式進入臺灣地區者
    ，亦應屬之（最高法院92年台上字第40號判決參照）。是核
    被告丁○○及乙○○所為，均係犯刑法第216 條、第214 條
    之行使使公務員登載不實事項於公文書罪及違反臺灣地區與
    大陸地區人民關係條例第15條第1 款規定，應依修正前同條
    例第79條第1 項使大陸地區人民非法進入臺灣地區罪論處。
    被告2 人使公務員登載不實之低度行為，為行使登載不實文
    書之高度行為所吸收，不另論罪。被告丁○○及被告乙○○
    就前揭使大陸地區人民非法進入臺灣地區部分之行為有犯意
    聯絡及行為分擔，均為共同正犯。被告蔡、林二人及大陸女
    子丙○○等3 人間，就前揭行使使公務員登載不實文書犯行
    部分，亦有犯意聯絡及行為分擔，亦應論以共同正犯。被告
    2 人所犯上開2 罪，有方法、結果之牽連關係，應依修正前
    刑法第55條之規定，從一重之修正前臺灣地區與大陸地區人
    民關係條例第79條第1 項之罪處斷。爰審酌被告2 人之智識
    程度、被告乙○○無犯罪前科，被告丁○○則有搶奪、賭博
    、詐欺等犯罪前科（不致使本件構成累犯，卷附臺灣高等法
    院被告前案紀錄表參照），彼等犯罪之動機、目的、手段，
    結果雖經管理機關查覺有異而未允許丙○○入境，惟其等虛
    報不實之結婚事項，仍足以影響戶政機關對戶籍管理之正確
    性，被告丁○○於警詢及偵查中雖曾坦認犯行，惟於本院審
    理時又翻異前詞，否認犯罪；被告乙○○自始至終均否認犯
    行，二人均無任何悔意等一切情狀，量處如主文所示之刑。
    又因本件被告2 人之犯行，均係於96年4 月24日以前所為，
    且無中華民國九十六年罪犯減刑條例第3 條所定不予減刑之
    情形，應依該條例第2 條第1 項第3 款、第7 條之規定，減
    為如主文所示之刑，以資懲儆。
據上論斷，應依刑事訴訟法第299 條第1 項前段，臺灣地區與大
陸地區人民關係條例第15條第1 款、第79條第1 項（修正前），
刑法第11條前段、第2 條第1 項、第216 條、第214 條，修正前
刑法第28條、第55條後段，98年4 月29日廢止前罰金罰鍰提高標
準條例第1 條前段，中華民國96年罪犯減刑條例第2 條第1 項第
3 款、第7 條，判決如主文。
中    華    民    國    98    年    8     月    26    日
                  刑事第四庭    審判長法  官  莊鎮遠
                                      法  官  蔡嘉裕
                                      法  官  王以齊
以上正本證明與原本無異。
如不服本判決應於收受判決後10日內向本院提出上訴書狀，並
應敘述具體理由；其未敘述上訴理由者，應於上訴期間屆滿後
20日內向本院補提理由書（均須按他造當事人之人數附繕本）
「切勿逕送上級法院」。
中    華    民    國    98    年    8     月    28    日
                                      書記官  蔡進吉
附錄本判決論罪科刑法條：
臺灣地區與大陸地區人民關係條例第15條第1 款
下列行為不得為之：
一  使大陸地區人民非法進入臺灣地區。
修正前臺灣地區與大陸地區人民關係條例第79條第1 項
違反第15條第1 款規定者，處5 年以下有期徒刑、拘役或科或併
科新臺幣50萬元以下罰金。
刑法第216 條
行使第210 條至第215 條之文書者，依偽造、變造文書或登載不
實事項或使登載不實事項之規定處斷。
刑法第214 條
明知為不實之事項，而使公務員登載於職務上所掌之公文書，足
以生損害於公眾或他人者，處3 年以下有期徒刑、拘役或5 百元
以下罰金。


司法院資訊處製作；財團法人民間司法改革基金會備份。
